【裁判字號】    98,訴,1289
【裁判日期】    990127
【裁判案由】    遷讓房屋等
【裁判全文】
臺灣臺北地方法院民事判決              98年度訴字第1289號
原      告  臺灣臺北地方法院
法定代理人  丁○○
訴訟代理人  己○○
            丙○○
被      告  戊○○
            乙○
            甲○
上列當事人間請求遷讓房屋等事件，本院於民國99年1月6日言詞
辯論終結，判決如下：
    主  文
被告應將坐落臺北市○○區○○段三小段一四六地號土地上建號
九一八號房屋（門牌號碼為臺北市○○○路○段九二巷十八弄三
號二樓）遷讓返還予原告。
被告應自民國九十八年十二月十七日起至返還上開房屋之日止，
按月給付原告新臺幣壹萬柒仟陸佰柒拾玖元。
原告其餘之訴駁回。
訴訟費用由被告負擔十分之九，餘由原告負擔。
本判決於原告以新臺幣貳拾柒萬零貳佰元供擔保後，得假執行。
但被告以新臺幣捌拾壹萬零陸佰元為原告預供擔保後，得免為假
執行。
原告其餘假執行之聲請駁回。
    事實及理由
甲、程序方面：
一、本件被告戊○○、乙○、甲○經合法通知未於言詞辯論期日
    到場，核無民事訴訟法第386條各款所列情形，爰依原告之
    聲請，由其一造辯論而為判決。
二、訴狀送達後，原告不得將原訴變更或追加他訴。但請求之基
    礎事實同一者，不在此限，民事訴訟法第255條第1項第2款
    定有明文。本件原告起訴主張被告乙○、戊○○無權佔有坐
    落臺北市○○區○○段三小段146地號土地上建號918號房屋
    （門牌號碼為臺北市○○○路○段92巷18弄3號2樓）（下稱
    系爭房屋），而訴請遷讓返還系爭房屋並給付不當得利或損
    害賠償，嗣於審理中復主張被告甲○亦無權佔有系爭房屋，
    於98年11月12日追加甲○為被告。核其被告之追加，請求之
    基礎事實皆為被告無權佔有其管理之系爭房屋，揆諸前開說
    明，核無不合，應予准許。
乙、實體方面：
一、原告主張：系爭房屋原係原告前配住任職本院之被告乙○，
    嗣乙○奉調臺灣高等法院，依「司法院及所屬各機關宿舍管
    理要點」第5條規定及民法第470條第1項規定，被告乙○於
    離職時，該使用借貸契約已因使用目的完畢，其與原告間之
    借貸關係業已消滅，被告乙○自應將上開房舍交還原告，惟
    經原告函催遷讓房屋，未獲置理，復拒絕調解而調解不成，
    現仍與其親屬即被告戊○○、甲○續占用中，顯屬無權占有
    ，原告自得本於所有權之作用，依無權占有之法律關係，請
    求返還系爭房屋。又被告無權占有系爭房屋，原告爰依民法
    第179條、第184條第1項前段、第185條之共同侵權行為規定
    ，請求被告返還相當於租金之利益及損害賠償金。相當於租
    金損害之標準，計算如下：(一)系爭房屋價值為新臺幣（下同
    ）128, 266元，(二)系爭房屋所占土地價額應為2,725,137元
    。復參酌系爭房屋位處臺北市區○○地段，交通便捷，生活
    機能良好，被告就所占用系爭房屋，所受相當於租金之利益
    ，原告請求前開房屋之所定金額及系爭土地公告地價總價之
    年息10%計算，從而，訴請被告自起訴狀繕本送達翌日起每
    月相當於不當得利之租金23,778元〔計算式：（
    2,725,137+128, 266）x10%÷12=23,778〕。為此爰依所有
    權、共同侵權行為及不當得利之法律關係提起本訴，請求遷
    讓返還系爭房屋、給付相當於租金之利益及連帶損害賠償。
    並聲明：(一)被告應將系爭房屋遷讓返還予原告。(二)被告應自
    起訴狀繕本送達翌日起，按月給付原告23,778元至返還上開
    房屋為止。
二、被告乙○、戊○○未於言詞辯論期日到庭，據其提出書狀所
    為聲明及主張則以：依原告法院國有公用房屋建築及設備財
    產卡之記載，系爭房屋為國有，原告主張系爭房屋為其所有
    ，應負舉證之責；被告符合司法院及所屬各機關宿舍管理要
    點第六點之規定，被告得續住至宿舍處理時為止，於宿舍處
    理前原告無遷讓返還請求權；被告得續住至宿舍處理時，非
    無法律上之原因而受利益，原告無不當得利請求權。並聲明
    請求駁回原告之訴。
三、被告甲○未於言詞辯論期日到場，亦未提出書狀做任何聲明
    或陳述。
四、得心證之理由：
 （一）按所有人對於無權占有或侵奪其所有物者，得請求返還
       之。民法第767條定有明文。又因任職關係獲准配住系爭
       房屋，固屬使用借貸之性質，然其既經離職，依借貸之
       目的，當然應視為使用業已完畢，於此情形，按諸民法
       第470條之規定，被上訴人自得據以請求交還系爭房屋。
       又「司法院及所屬各機關宿舍管理要點」第5條第2項前
       段、第3項分別規定：「宿舍借用期間，以借用人任職各
       該機關期間為限。借用人調職、離職、退休或資遣時，
       應在三個月內遷出。」「前項調職人員在相隸屬機關及
       其相互間調任，因業務需要，經新任職機關協商原任職
       機關，訂立契約書或書立借據相互借用者，始不在此限
       。」（民國94年06月29日廢止之「事務管理規則」第249
       條第2、3項規定亦同）故司法院及其所屬機關宿舍之借
       用逾前開規定未於離職三個月內遷出或由新任機關協商
       續借，而借用人及其眷屬仍繼續占有使用宿舍者，均屬
       無權占有。經查：
    1、原告主張被告乙○前因任職原告法院而向原告借用系爭
       房屋，以及被告乙○於60年間離職之事實，業據其提出
       與其所述相符之臺灣臺北地方法院職員離職報告單、臺
       灣臺北地方法院總務科函稿通知、臺灣臺北地方法院調
       解不成立証明書、「臺灣臺北地方法院調查宿舍報告表
       」、「臺灣臺北地方法院宿舍清查紀錄」、國有公用房
       屋建築及設備財產卡等件為證，應堪認定。又系爭宿舍
       內現居住人除被告乙○外尚有其妻即被告戊○○以及其
       子即被告甲○一同居住之事實，則有臺北市政府警察局
       大安分局98年10月16日北市警安分戶字第09833704600號
       函足稽。另系爭房屋屬於國有，而由原告管理，有系爭
       房屋建物謄本在卷可憑。
    2、被告乙○與原告法院間就系爭房屋成立未定期限之使用
       借貸契約，因60年間被告乙○自原告法院離職而可認為
       依借貸之目的使用完畢，使用借貸關係應認為已經終止
       。原告與被告乙○間之使用借貸關係既經終止，被告乙
       ○與戊○○、甲○等未於離職後三個月內遷出系爭房屋
       ，而仍占用系爭房屋即屬無權占有，原告基於系爭宿舍
       管理機關地位依民法第767條規定請求被告戊○○、乙○
       、甲○返還系爭宿舍亦屬於法有據。
    3、被告雖辯稱原告並非系爭房屋之所有權人，不得依所有
       物返還請求權請求被告返還系爭房屋云云。惟國有財產
       撥給各地國家機關使用者，名義上雖仍為國有，實際上
       即為使用機關行使所有人之權利，故實務上對於是類財
       產，向准由管領機關起訴，代國家主張所有權人之權利
       （最高法院51年台上字第2680號判例），原告既為系爭
       房屋之管理者，如他人無權占用系爭房屋時，自得代表
       國家行使所有物返還請求權，被告所辯諉無足採。
    4、被告另辯稱依司法院及所屬各機關宿舍管理要點第六點
       之規定，被告得續住至宿舍處理時為止，於宿舍處理前
       原告無遷讓返還請求權云云，惟前揭管理要點第六條規
       定：「借用人係於民國72年4月29日事務管理規則修正前
       借用服務機關管理之眷屬宿舍（不含首長宿舍、單身宿
       舍），於修正後退休，仍得續住至宿舍處理時為止。」
       等語，係源自行政院74年5月18日（74）台人政肆字第
       14927 號函，依其規定之文義明定為「退休人員」，顯
       係為照顧機關內退休人員之意，並不適用於調離職人員
       ，被告乙○既於60年間調離原告法院，依前揭說明即無
       續住之權利，其所辯洵非可採。
（二）次按依不當得利之法則請求返還不當得利，以無法律上之
      原因而受利益，致他人受有損害為其要件，故其得請求返
      還之範圍，應以對方所受之利益為度，非以請求人所受損
      害若干為準。而無權占有他人土地，可能獲得相當於租金
      之利益為社會通常之觀念，是請求人請求無權占有人返還
      占有土地所得之利益，參照最高法院61年台上字第1695號
      判例意旨，原則上應以相當於該土地之租金額為限。經查
      ：
   1、被告戊○○、乙○、甲○無權占有使用系爭宿舍，已如前
      述，按原告因被告無權占有系爭房屋受有利益，致原告受
      有無法使用之損害，是原告主張被告應返還每月相當於不
      當得利之租金，即洵屬有據。又按，城市地方房屋之租金
      ，以不超過土地及建築物申報總價年息10%為限，土地法
      第97條第1項定有明文；而土地法第97條規定之土地價額
      及建築物之價額，土地價額係指法定地價而言，法定地價
      係指申報地價，公有土地以公告地價為申報地價，建築物
      價額則依該管縣、市地政機關估定之價額，為土地法施行
      法第25條、平均地權條例施行細則第21條、土地法第148
      條所明定，查系爭房屋之價值為810,600元，有永聯不動
      產估價師聯合事務所鑑價報告可憑（97簡上404號卷67 頁
      ），土地價額依卷附台北市公告土地現值及公告地價查價
      系統所示公告地價為每平方公尺73,217元，系爭房屋為4
      層樓建物，室內面積為89.33平方公尺，依非都市土地使
      用管制規則第9條第9款：「特定目的事業用地建蔽率不得
      超過60%」之規定，以60%之建蔽率上限計算，系爭房屋應
      分擔之土地面積即為37.22平方公尺（即89.33平公方尺÷
      60%建蔽率÷4層=37.22平方公尺），是系爭房屋所占土地
      價額應為2,725,137元，合計土地及建物之總價為
      3,535,737元。
   2、本院審酌系爭房屋為法院之眷舍，屬於公寓式建築，居住
      品質不佳，但位於台北市○○○路○段巷內，社區旁為郵
      政總局，標的週邊尚有不少老舊房舍，大多無人使用，位
      在市中心區域附近有東門市場、金華國小、新生國小以及
      淡江大學城區部等學校，並有金融機構、超市及醫療院所
      ，生活良好。（參見97簡上404號卷67頁以下鑑價報告）
      因認被告占用系爭房屋所受相當於租金之利益，依前述房
      屋以及土地價額總價之年息6%計算，應屬允適，故原告每
      月得請求之不當得利金額為17,679元〔計算式：（
      3,535,737元x6%÷12=17,679元，小數點四捨五入〕
（三）又承租人於責賃關係消滅後，未履行返還租賃物之義務，
      致出租人受損害，固屬違背民法第455條之規定，難免於
      賠償之責，但此因遲延返還租賃物所生之損害賠償之債，
      與因侵權行為所生之損害賠償之債，並非相同。又侵權行
      為，即不法侵害他人權利之行為，屬於所謂違法行為之一
      種。債務不履行為債務人侵害債權之行為，性質上雖亦屬
      侵權行為，但法律另有關於債務不履行之規定。故關於侵
      權行為之規定，於債務不履行不適用之。此有最高法院
      82年度台上字第1221號判決可資參照。經查，系爭房屋使
      用借貸關係於被告乙○離職後終止，被告乙○雖未於三個
      月內遷出而有債務不履行情事，但依前揭說明，即不能適
      用侵權行為法律規定，故原告依民法第184條第1項前段、
      第185條之共同侵權行為規定請求被告戊○○、乙○、甲
      ○連帶賠償損害部分，即非可採。
（四）綜上所述，原告為系爭房屋之管理人，被告等於被告乙○
      與原告間之使用借貸關係終了後仍繼續占有系爭房屋，屬
      無權占有，原告自得代所有權人請求被告返還系爭房屋，
      又被告無權占有系爭房屋，獲取相當於租金之不當得利，
      原告請求被告返還，在每月金額17,679元範圍內為可採，
      其餘部分則屬過高，而不可採，另被告乙○雖未於使用借
      貸關係終止後返還系爭房屋而有債務不履行情事，但不能
      適用侵權行為法律規定，原告請求被告連帶賠償損害即非
      有據。從而，原告本於所有權之作用即民法第767條第1項
      前段規定請求被告返還系爭房屋部分，為有理由，應予准
      許。又原告依民法第179條不當得利之法律規定，訴請被
      告給付自起訴狀繕本送達翌日（98年12月17日）起至返還
      系爭房屋為止，按月以17,679元計算之不當得利即為有理
      由，應予准許，逾此範圍為無理由，應予駁回。原告另請
      求被告連帶賠償因侵權行為所受損害部分，亦非有理由，
      不應准許。
丙、假執行之宣告：
    原告陳明願供擔保，聲請宣告假執行，就原告勝訴部分，核
    無不合，爰酌定相當擔保金額准許之，並就此部分依職權宣
    告預供擔保，得免為假執行。至原告敗訴部分，其假執行之
    聲請即失所附麗，應併予駁回。
丁、訴訟費用負擔之依據：民事訴訟法第79條、第85條第1項。
中    華    民    國    99    年     1    月    27    日
                  民事第二庭    法  官  張松鈞
以上正本係照原本作成
如對本判決上訴，須於判決送達後20日內向本院提出上訴狀
中    華    民    國    99    年     1    月    27    日
                                書記官  林梅珍

司法院資訊處製作；財團法人民間司法改革基金會備份。
